【裁判字號】    95,台上,888
【裁判日期】    950504
【裁判案由】    租佃爭議
【裁判全文】
最高法院民事判決              九十五年度台上字第八八八號
    上  訴  人  甲○○○
                          18.
                乙 ○ ○原.
                          號5.
                丙 ○ ○
                          18.
                丁 ○ ○
                          樓
                戊○○○
                          1.
                己 ○ ○原.
                          號
                庚 ○ ○
                辛 ○ ○
                          24.
                壬 ○ ○
                          18.
                癸 ○ ○原.
                子○○○原名.
                          號9.
                丑 ○ ○
                          18.
                寅 ○ ○
                卯 ○ ○
                寅○○以下二.
    共      同
    訴訟代理人  朱 子 慶律師
    上  訴  人  午 ○ ○
                          18.
    法定代理人  申 ○ ○
                          之2.
    上  訴  人  未 ○ ○
                          37.
    被 上訴 人  辰 ○ ○
                          13.
                巳 ○ ○
上列當事人間租佃爭議事件，上訴人對於中華民國九十三年七月
二十七日台灣高等法院第二審判決（九十二年度上字第八二○號
），提起上訴，本院判決如下：
    主  文
原判決關於命上訴人返還土地及命上訴人甲○○○、子○○○、
辛○○、癸○○、壬○○，寅○○、卯○○、庚○○拆除建物暨
該訴訟費用部分廢棄，發回台灣高等法院。
    理  由
本件租佃爭議事件，其為訴訟標的之法律關係對於共同訴訟之各
人必須合一確定，故上訴人甲○○○、乙○○、丙○○、丁○○
、戊○○○、己○○、庚○○、辛○○、壬○○、癸○○、子○
○○、丑○○、寅○○、卯○○提起上訴，依民事訴訟法第五十
六條第一款規定，及於未提起上訴之同造當事人午○○、未○○
，應併列之為上訴人，合先敘明。
次查被上訴人主張：坐落於桃園縣新屋鄉○○○段下庄子小段四
七八號、四七九號、四七九之一號、四八○號、五○五號、五○
六號、五五九號、五六○號、五六一號、五六四號、五六五號、
五六七號、五六八號、五六九號、五七○號、五七一號、五七二
號等土地（下稱系爭土地），係由原同小段二五號、二七號土地
分割而來，為伊所共有，應有部分各二分之一。伊之被繼承人曾
彭夏與上訴人甲○○○之配偶曾阿開於民國三十八年六月二十七
日就系爭土地訂立耕地三七五租約（下稱系爭租約），曾阿開自
四十九年七月二十六日舉家遷往台北市居住經商營生，僅於五十
八年八月九日短暫遷回下庄子一八六號現址，五十九年間曾阿開
亡故後，甲○○○及其子女旋於同年十一月十三日又遷往台北市
居住長達二十五年餘，直至八十五年九月十九日始又遷回新屋鄉
，依其居住情形，曾阿開就系爭土地顯無法自任耕作，上開租約
已因曾阿開之不自任耕作而歸於無效。縱認曾阿開係總理家務，
代表家族（包括其兄弟曾逢讚、丁○○）與曾彭夏簽訂租約。惟
系爭土地地目原均編定為田，應以耕作為使用目的，曾阿開兄弟
及其繼承人即上訴人竟在該土地上建築農舍養豬，甚而加蓋鐵皮
屋作為塑膠射出加工等營業之用，業已違反耕作之目的，自屬不
自任耕作而有耕地三七五減租條例第十六條第一項及第二項規定
之適用，系爭租約亦屬無效，上訴人自應返還土地與伊，並將地
上建物拆除等情，爰求為命上訴人返還上開四七八號、四七九號
、四七九之一號、四八○號、五○五號、五○六號、五五九號、
五六○號、五六一號、五六四號、五六七號、五六九號、五七一
號、五七二號土地，及將原判決附圖（下稱附圖）所示五六五號
、五六八號、五七○號Ａ部分面積二百五十平方公尺、Ｂ部分面
積三百八十平方公尺、Ｃ部分面積七十五平方公尺、Ｄ部分面積
十平方公尺之建物拆除，返還該土地之判決。
上訴人則以：系爭租約係由曾阿開代表當時之共同生活戶所簽訂
，並無不自任耕作情形。附圖所示Ｂ、Ｃ、Ｄ部分之建物，為舊
豬舍改建，俾置放農具，其內之機器及塑膠原料係兼營副業。又
系爭五六五號、五六七號、五六八號土地，依桃園縣政府七十年
二月十五日（七○）府地用字第一八一○八號函示，為非都市土
地使用編定工業用地公告確定，桃園縣楊梅地政事務所亦於同年
四月十六日登載其編定使用種類為特定農業區甲種建築用地後，
迄今尚無異動，上開三筆土地地目業經變更為「建」，已非耕地
，顯無耕地三七五減租條例之適用。伊之被繼承人於承租上開三
筆土地後，於改編地目前即已建有房舍供居住使用，經改編地目
為建地後，並未續訂耕地三七五租約，伊均按期繳納租金，經被
上訴人收取而無異議，兩造間已有不定期之基地租賃關係存在等
語，資為抗辯。
原審將第一審駁回被上訴人之訴之判決部分予以廢棄，改判命上
訴人返還系爭土地，及命甲○○○、子○○○、辛○○、癸○○
、壬○○，寅○○、卯○○（下稱甲○○○等七人）拆除附圖所
示Ａ部分建物、命庚○○拆除附圖所示Ｂ、Ｃ、Ｄ部分建物，無
非以：系爭租約固僅由曾阿開於承租人處簽名，惟被上訴人曾收
受曾逢讚子庚○○、丑○○繳付之租金（谷），曾逢讚為承租人
之一，毋庸置疑，上訴人抗辯該租約係曾阿開代表家族所訂，應
可採信。又系爭五六五號、五六七號、五六八號土地，依桃園縣
政府七十年二月十五日（七○）府地用字第一八一○八號函示為
非都市土地使用編定（工業用地？）公告確定，桃園縣楊梅地政
事務所亦於同年四月十六日登載其編定使用種類為特定農業區甲
種建築用地，迄無異動，土地登記謄本固無該三筆土地之三七五
租約登載，惟上訴人繼續繳付租金，則兩造間就上開三筆土地租
約關係仍然存續。次查該三筆土地雖變更地目為建地，惟使用分
區仍屬特定農業區，並非變更為工業用地，承租人要無擅自將上
開土地作為工業使用之權利，上訴人所訂立者既為三七五耕地租
約，仍應適用該條例，上訴人將原供養豬之農舍改建製作塑膠製
品之工業使用，顯已超出農牧之使用目的，不應在准許範圍之列
，參酌土地法第八十二條但書及耕地三七五減租條例第十七條第
一項第五款、第二項之規定，上開土地租約仍有耕地三七五減租
條例相關規定之適用，上訴人抗辯得將三筆土地逕作為建地搭蓋
鐵皮屋工廠使用云云，尚無足採。系爭五六五號土地上有附圖Ａ
磚造建物，五六八號、五七○號上有附圖Ｂ、Ｃ、Ｄ鐵皮屋，供
作儲放塑膠加工機器及原料之用，附圖Ａ磚造房屋係曾阿開所蓋
，現由庚○○、甲○○○使用，而附圖Ｂ、Ｃ、Ｄ鐵皮屋內，由
庚○○之子曾憲椿設置家庭式工廠，鐵皮屋則係庚○○所蓋，被
上訴人主張上訴人未自任耕作，違反耕地三七五減租條例第十六
條第一項規定，應屬可採。按耕地三七五減租條例第十六條第一
、二項所定原訂租約無效，得由出租人收回，係以租約所訂之土
地全部為準。如同一租約內有多筆土地，承租人將其中一筆或數
筆轉租他人或不自任耕作者，原訂租約全部無效，其未轉租他人
或尚自任耕作部分之土地，亦失其租賃依據，出租人得一併請求
收回。鐵皮屋工廠面積高達四百六十五平方公尺，屋內放置五台
機械及其他塑膠箱，顯非僅為兼營副業。上訴人既未自任耕作，
被上訴人主張原訂租約因違反耕地三七五減租條例第十六條第二
項規定，全部無效，即屬可採。上訴人抗辯其被繼承人承租上開
三筆土地後，在改編地目前，即已建有房舍供居住使用，於改編
地目為建地後，仍按期繳納租金，被上訴人收取租金而無異議，
兩造間已無耕地三七五租約存在，而有不定期之基地租賃關係存
在，無上開條例第十六條第一、二項規定之適用云云。惟查被上
訴人陳稱其於八十九年九月間始知上訴人將豬舍改建為工廠使用
，上訴人固提出八十年至八十五年繳納租金（谷）之收據，惟被
上訴人嗣已予拒收，上訴人乃將八十八年二期及八十七年一期租
金提存，被上訴人既於知悉上訴人在系爭土地上設置鐵工廠，租
賃契約無效後拒收租金（谷），即無與上訴人另成立不定期租賃
之合意，上訴人抗辯原租約縱屬無效，亦應成立不定期租賃契約
云云，委無足採。系爭租約既因上訴人將一部土地建築鐵皮屋作
工廠使用，未自任耕作而無效，被上訴人本於耕地三七五減租條
例第十六條第一項及第二項規定請求上訴人返還系爭土地，及甲
○○○等七人拆除附圖所示Ａ部分建物、庚○○拆除附圖所示Ｂ
、Ｃ、Ｄ部分建物，為有理由，應予准許等詞，為其判斷之基礎
。
惟查上訴人抗辯，系爭五六五號土地上附圖所示Ａ部分建物，早
於曾阿開時即已建造，五六五號、五六八號、五七○號土地上，
同圖所示Ｂ、Ｃ、Ｄ建物，係原土造豬舍所改建，因被上訴人繼
續收取租金，雙方已成立不定期基地租賃契約云云。關於附圖所
示Ａ部分建物係曾阿開所建造，Ｂ、Ｃ、Ｄ部分建物，由舊豬舍
改建一節，為原判決所是認，且稱因上訴人繼續繳付租金，兩造
間就該三筆土地之租約關係仍然存續。乃原審竟未詳加查明上訴
人於何時建造土造豬舍？該豬舍是否屬農舍而為耕地租賃所允許
？暨上訴人於何時將豬舍改建為鐵皮屋？被上訴人何時知悉改建
情形？知悉改建後是否繼續收取租金而成立不定期基地租賃契約
？被上訴人所稱於八十九年間始發現改建鐵皮屋並即拒收租金一
事，是否屬實？即為上訴人不利之判決，已屬可議。次按判決不
備理由或理由矛盾者，其判決當然為違背法令，民事訴訟法第四
百六十九條第六款定有明文。判決理由前後牴觸，或判決主文與
理由不符，均屬判決理由矛盾情形。查原判決先認系爭五六五號
、五六七號、五六八號土地，於桃園縣政府公告編定為特定農業
區甲種建築用地後，迄無異動，土地登記謄本固無租約之登載，
惟因上訴人繼續繳付租金，兩造間就該三筆土地之租約關係仍然
存續等語，嗣則以上訴人在系爭三筆土地上加蓋鐵皮屋作為工廠
使用，未自任耕作云云，認系爭耕地租約全部無效（自始無效）
，亦非無判決理由前後矛盾之違法。上訴論旨，指摘原判決其敗
訴部分為不當，求予廢棄，非無理由。
據上論結，本件上訴為有理由。依民事訴訟法第四百七十七條第
一項、第四百七十八條第二項，判決如主文。
中    華    民    國  九十五  年    五    月    四    日
                      最高法院民事第二庭
                          審判長法官  蕭  亨  國
                                法官  陳  淑  敏
                                法官  葉  勝  利
                                法官  黃  義  豐
                                法官  簡  清  忠
      本件正本證明與原本無異
                                      書  記  官
中    華    民    國  九十五  年    五    月   十八   日
                                                      Ｑ


司法院資訊處製作；財團法人民間司法改革基金會備份。
